【裁判字號】    99,消債抗,28
【裁判日期】    990312
【裁判案由】    聲請更生程序
【裁判全文】
臺灣高雄地方法院民事裁定            99年度消債抗字第28號
抗  告  人  甲○○
上列抗告人因聲請更生程序事件，對於中華民國98年12月31日本
院98年度消債更字第1323號裁定提起抗告，本院裁定如下：
    主    文
抗告駁回。
抗告程序費用新臺幣壹仟元由抗告人負擔。
    理    由
一、本件抗告意旨略以：抗告人即債務人（以下簡稱抗告人）因
    有不能清償情事，曾依消費者債務清理條例申請債務前置協
    商成立（下稱前置協商），約定自民國97年10月起，分156
    期，每月應繳納新臺幣（下同）18,000元。然抗告人成立協
    商時之每月平均薪資收入僅有30,000元，倘扣除每月房租及
    未成年子女之扶養費，合計25,000元後，實已不足支付如此
    龐大之協商還款金額，迫不得已僅得於98年10月間毀諾，並
    非伊惡意毀諾，實係因其客觀上確有不可歸責之事由所致。
    又伊無擔保或無優先權之債務總額未逾1,200 萬元，復未經
    法院裁定開始清算程序或宣告破產，爰聲請更生。然原裁定
    以抗告人每月仍有15,510元，對照其所負債務2,443,153 元
    ，其得清償完畢之時程約13年餘，雖以抗告人現年54歲之年
    齡，距離法定退休年齡僅餘有11年，然抗告人於其未成年子
    女成年後，免除扶養義務支出，其還款能力亦將增加，則抗
    告人清償債務所需時間將隨之縮短，全部債務清償完畢非無
    可能，難認有無法清償或不能清償之虞，逕予駁回抗告人更
    生之聲請，顯有違誤。為此，爰依法提起本件抗告，請求廢
    棄原裁定，並准予裁定開始更生程序等語。
二、按「為使負債務之消費者得依本條例所定程序清理其債務，
    以調整其與債權人及其他利害關係人之權利義務關係，保障
    債權人之公平受償，謀求消費者經濟生活之更生及社會經濟
    之健全發展，特制定本條例」；「債務人不能清償債務或有
    不能清償之虞者，得依本條例所定更生或清算程序，清理其
    債務」；「債務人對於金融機構因消費借貸、自用住宅借款
    、信用卡或現金卡契約而負債務，在聲請更生或清算前，應
    提出債權人清冊，以書面向最大債權金融機構請求協商債務
    清償方案，並表明共同協商之意旨。」；消費者債務清理條
    例第1 條、第3 條、第151 條第1 項分別定有明文。消費者
    債務清理條例立法本意乃為助陷於經濟上困境之消費者跳脫
    惡性循環之債務窘境，並避免衍生嚴重之社會問題及維持安
    定之社會經濟秩序，故提供有更生或清算之程序二種手段供
    債務人重整其債務，妥適調整其與各相關債權人等間之權利
    義務關係，以謀求消費者經濟生活之更生機會，從而健全社
    會經濟發展。然私法上之債之關係，立基於當事人間之信賴
    關係，為今社會經濟發展所繫，故當事人循法追求己利之際
    ，亦應慮及對造權益，並需考量該債之關係在社會上之輕重
    ，且基於誠實及信用之原則，行使其債權及履行其債務，故
    債務人之消費者欲以上開條例調整債務關係時，自應以誠信
    原則為準繩，故法院僅得於聲請人實有不能清償債務或有不
    能清償之虞時，且在債權人與債務人於真切協商未果之後，
    始得居中介入兩造間為解決債務關係之仲裁，以免有心之人
    藉此條例而恣意圖謀脫免債務，嚴重破壞經濟流通，陷社會
    於道德危險之動盪，使融資之人因信用緊縮而無法貸得款項
    ，徒增社會經濟動亂。
三、抗告人固以其對金融機構因消費借貸所負之債務計達2,443,
    153 元，而其每月薪資收入約僅30,000元，扣除每月房租及
    未成年子女之扶養費，合計25,000元後，已不足支付每月18
    ,000元之協商還款金額，迫不得已於98年10月間毀諾，並非
    伊惡意毀諾，實係因其客觀上確有不可歸責之事由，其業幾
    無法維生而已不能清償債務等語為本件更生之聲請，並提出
    債權人清冊、財產及收入狀況說明書、戶籍謄本、綜合所得
    稅各類所得資料清單及財產歸屬資料清單、財團法人金融聯
    合徵信中心當事人綜合信用報告、前置協商清償款繳款通知
    、勞工保險被保險人投保資料表等件為證，惟查：
（一）按消費者債務清理條例（下稱消債條例）之立法目的，係
      為使不幸陷入經濟困境之人得以清理債務、重建生活，並
      在清理過程中能保有符合人性尊嚴之最低基本生活，而非
      在維持債務人過去慣常之寬逸生活，是於評估債務人清償
      債務之能力時，並非任其主張生活費用之數額，否則將造
      成揮霍無度以致清償債務能力降低之人，反而更容易進入
      更生程序之歧異現象，是原裁定參酌內政部社會司所公告
      98年度臺灣省低收入戶最低生活費用每人每月為9,660 元
      ，係按照政府公布最近1 年平均每人消費支出（包含食品
      費、衣著鞋襪費、房租水電費、家居管理費、醫療保健費
      、交通通訊費、娛樂教育費及雜項支出）60％訂定，因認
      抗告人每月必要生活費用（包含食、衣、住、行、強制性
      保險等）依此標準以每月9,660 元計算，始屬合理，逾此
      範圍之支出尚無可採，應屬合理。
（二）抗告人雖主張伊自98年10月後每月已無30,000元之收入，
      故而毀諾前置協商之繳款，並提出欠繳健保費之單據證明
      伊已無資力云云。然審以抗告人係於98年10月23日向本院
      提出更生聲請，並自承每月收入約30,000元，原裁定並以
      之為依據而為判斷，是抗告人之主張顯與原更生程序進行
      之主張有違；復抗告人僅空言主張自98年10月後無30,000
      元之收入，並未提出其他證據以實其說，尚難認其主張為
      可信；況經本院依職權函詢美商優莎納股份有限公司臺灣
      分公司（下稱優莎納公司），該公司表示抗告人96年報酬
      為1,160,623 元、97年報酬為1,280,977 元，與抗告人財
      政部臺灣省南區國稅局96、97年度綜合所得稅各類所得資
      料清單優紗納公司給付總額互核相符（見原審卷第20至21
      頁），可認該公司陳報抗告人98年度之報酬376,842 元為
      真，有優紗納公司99年3 月1 日99優營字第004 號函為據
      （見本院卷第21頁）。以抗告人98年度於優紗納公司所得
      報酬376,842 元計算，抗告人98年度收入至少有31,404元
      【計算式：376,842 元÷12＝31,403.5（元以下四捨五入
      ）】，是原裁定以抗告人每月收入30,000元為計算依據，
      並無違誤，甚且低估抗告人收入，蓋參以前開函示，抗告
      人目前尚為綠生行之合夥人，以綠生行98年3 月13日至98
      年12月31日之報酬為1,195,567 元計算，抗告人每月收入
      顯然高於原裁定之估計，原裁定已然為抗告人有利之認定
      ，抗告人之主張非為可採。
（三）又抗告人另以訴外人許嘉福目前亦為更生之人，已無資力
      負擔未成年子許劍文之扶養費，抗告人每月仍須支出多數
      扶養費用，原裁定認伊每月僅需支出4,830 元之扶養費偏
      低云云。然依前揭消債條例之立法意旨，是否准予更生，
      僅需就債務人個人自身之經濟狀況為審視，無論他人是否
      與債務人為共同經濟生活體，就他人之經濟能力、收入，
      均無須納入考量，否則即與消費者債務清理條例之立法意
      旨有違。是原裁定以抗告人及許嘉福均為許劍文之直系血
      親，應對許劍文負擔扶養義務，而觀其親等同一，自應由
      聲請人及訴外人許嘉福各依其經濟能力，分擔義務。故聲
      請人每月必要生活費應為14,490元（計算式：9,660 元＋
      9,660 元÷2 ＝14,490元），應屬可採。
（四）若僅以原裁定低估抗告人每月收入30,000元計算，原裁定
      以抗告人每月仍有上述15,510元（計算式：30,000元－14
      ,490元＝15,510元）之結餘可供清償，對照其所負債務2,
      443,153 元，其得清償完畢之時程約13年餘，雖以聲請人
      現年54歲之年齡，距離法定退休年齡僅餘有11年，然聲請
      人於其未成年子女成年後，免除扶養義務支出，其還款能
      力亦將增加，則聲請人清償債務所需時間將隨之縮短，全
      部債務清償完畢非無可能等情。依本院職權調查之結果，
      許劍文係84年5 月2 日生，距其20歲成年尚有5 年3 月計
      63個月，以抗告人於許劍文成年前每月可清償15,510元，
      共可清償977,130 元（計算式：15,510元×63＝977,130
      元）；許劍文成年後，抗告人每月可清償額增為20 ,340
      元（計算式：15,510元＋4,830 元＝20,340元），以抗告
      人剩餘債務為1,466,023 元（計算式：2,443,153 元－9,
      777,130 元＝1,466,023 元），抗告人僅需72個月即6 年
      即可清償完畢（計算式：1,466,023 元÷20,340元＝72.0
      7 ）。以抗告人現年54歲，距法定退休年齡尚有11年，今
      抗告人每月以15,510元償還5 年、以20,340元償還6 年後
      ，於抗告人65歲時即可將債務清償完畢，實難認其有無法
      清償或不能清償之虞；況依前開優紗納公司之函示，抗告
      人每月收入在不包含綠生行合夥報酬之情形下，抗告人每
      月收入仍高於原裁定之估計，抗告人顯然仍有還款之餘裕
      ，是原裁定駁回抗告人之聲請，旬屬有理。
四、綜上所述，抗告人既無不能清償債務或有不能清償之虞之情
    事，依上開說明及規定，其聲請之更生已有要件不備。從而
    ，原裁定駁回抗告人之更生聲請為有理由，抗告人對原裁定
    提起抗告非為有理，自應予以駁回。
五、據上論結，本件抗告為無理由，依消費者債務清理條例第15
    條，民事訴訟法第495 條之1 第1 項、第449 條第1 項、第
    95條、第78條，裁定如主文。
中    華    民    國    99    年    3     月    12    日
              民事第一庭      審判長法  官  黃國川
                                    法  官  張茹棻
                                    法  官  林岳葳
上為正本係照原本作成。
本裁定不得抗告。
中    華    民    國    99    年    3     月    12    日
                                    書記官  簡文清

司法院資訊處製作；財團法人民間司法改革基金會備份。
